【裁判字號】    97,簡上,993
【裁判日期】    980123
【裁判案由】    妨害名譽
【裁判全文】
臺灣板橋地方法院刑事判決             97年度簡上字第993號
上  訴  人
即  被  告  乙○○
選任辯護人  黃慧萍 律師
上列上訴人即被告因妨害名譽案件，不服本院97年度簡字第2269
號中華民國97年6 月25日第一審判決（聲請簡易判決處刑案號：
97年度偵字第3055號），提起上訴，本院管轄之第二審合議庭判
決如下：
    主  文
原判決撤銷。
乙○○犯散布文字誹謗罪，處拘役參拾日，如易科罰金，以銀元
佰元即新臺幣玖佰元折算壹日，減為拘役拾伍日，如易科罰金
，以銀元佰元即新臺幣玖佰元折算壹日。
    理  由
一、本件犯罪事實、證據及所犯法條，除證據部分應刪除「告訴
    人之指訴」，並補充本件刑事告訴狀所附告證一至告證九之
    各該證據方法，暨補被告發佈新聞稿利用無責之記者刊登
    該新聞而遂行其誹謗犯行，為間接正犯外，其餘均引用如附
    件檢察官聲請簡易判決處刑書所載。
二、證據能力：
(一)、被告之辯護人為被告辯稱：告訴人即證人甲○○之證述，為
    審判外陳述，無證據能力云云。按告訴人不利之陳述得採為
    被告犯罪之證據，惟告訴人之陳述，本質上屬於「證人」，
    故告訴人之陳述是否可以採信，本應以證人之身份調查之，
    否則，其指訴並不具有證據能力，審判者自不得採為判決之
    基礎，故檢察官偵查訊問時，應將告訴人以證人之身分加以
    具結，以擔保其證言之可信度，踐行此嚴格形式之要求，程
    序方為妥適。查告訴人即證人甲○○於偵查中之指訴，檢察
    官係以告訴人之身份訊問之，並未以證人之身分令之具結作
    證，依前開說明，告訴人甲○○於偵查中有關被告之陳述，
    依刑事訴訟法第158 條之3 不具證據能力。
(二)、末按被告以外之人於審判外之陳述，雖不符前4 條之規定，
    而經當事人於審判程序同意作為證據，法院審酌該言詞陳述
    或書面陳述作成時之情況，認為適當者，亦得為證據。當事
    人或辯護人於法院調查證據時，知有第159 條第1 項不得為
    證據之情形，而未於言詞辯論終結前聲明異議者，視為有前
    項之同意。刑事訴訟法第159 條之5 定有明文。本案被告及
    其辯護人於本院審理時對於檢察官所提各項證據方法之證據
    能力除上述(一)部分外，均表示「沒意見」，且本案言詞辯論
    終結前，被告並未爭執被告以外之人於審判外之言詞或書面
    陳述，無證據能力，揆諸上開規定，應認被告及其辯護人已
    同意上開各該證據方法得作為證據，而本院審酌上開各該證
    據均非非法取得之證據，並無證據力明顯過低之情形，復經
    本院於審判期日就上開證據依法進行調查、辯論，依法自有
    證據能力，附此敘明。
三、查被告行為後，於民國94年2 月2 日修正公布之刑法，已於
    95年7 月1 日施行。按行為後法律有變更者，適用行為時之
    法律，但行為後之法律有利於行為人者，適用最有利於行為
    人之法律，現行刑法第2 條第1 項定有明文。此條規定乃與
    刑法第1 條罪刑法定主義契合，而貫徹法律禁止溯及既往原
    則，係規範行為後法律變更所生新舊法律比較適用之準據法
    ，是刑法第2 條本身雖經修正，但刑法第2 條既屬適用法律
    之準據法，本身尚無比較新舊法之問題，應一律適用裁判時
    之現行刑法第2 條規定以決定適用之刑罰法律，合先敘明。
    又以本次刑法修正之比較新舊法，應就罪刑有關之共犯、未
    遂犯、想像競合犯、牽連犯、連續犯、結合犯，以及累犯加
    重、自首減輕暨其他法定加減原因（如身分加減）與加減例
    等一切情形，綜其全部罪刑之結果而為比較，最高法院95年
    5 月23日95年度第8 次刑庭會議決議可資參照。經查：刑法
    第310 條第2 項之加重誹謗罪，法定之罰金刑部分，依修法
    後刑法第33條第5 款之規定，最低額為新臺幣1000元，惟依
    被告行為時之修正前刑法第33條第5 款規定，罰金之最低額
    僅新臺幣3 元。比較修正前、後之刑罰法律，自以被告行為
    時關於科處罰金刑之法律較有利於被告；又關於易科罰金之
    折算標準，依被告行為時之刑法第41條第1 項、罰金罰緩提
    高標準條例第2 條規定，係以銀元100 元、200 元、300 元
    即新臺幣300 元、600 元或900 元折算1 日，依修正後刑法
    第41條第1 項，則係以新臺幣1000元、2000元或3000元折算
    1 日，經比較新舊法，以被告行為時之法律對被告較為有利
    。
四、上訴人即被告上訴意旨略以：(一)原審未查明告訴人之友人在
    何地閱讀報導，遽認鈞院有管轄權，且新聞稿在臺北市○○
    ○路○ 段15之1 號8 樓發布，本案之管轄權法院應為臺灣臺
    北地方法院，因此原審法院於管轄權之認定有誤。(二)告訴人
    於亮碧思公司發佈新聞稿時尚未提起民事訴訟，原審法院認
    定有錯誤，又原審指訴之新聞稿內容均係以事實為基礎，其
    中所記載之「非藉機勒索為何」文句，顯係伴隨事實陳述之
    主觀意見表達及評論，該文句不足以發生毀損告訴人名譽之
    情事，且被告乃被動的基於自衛、自辯所採取的措施，亦屬
    善意發表言論之發表，且本件爭議為可受公評之事，原審擷
    取片段文句指訴被告顯有未當，不能以誹謗罪相繩云云。
五、經查：
(一)、本件告訴人甲○○於本院審理時證稱：「（問：你如何得知
    亮碧思公司發了這個新聞稿？）當時這件事上了新聞，有很
    多人跟我及我們家人講這件事。（當時那些告訴你關於這件
    事情的些人，是從那裡知道這件事的？）他們說是新聞媒體
    或報紙。（問：當時那些人都是住在台北市的人嗎，還是有
    住在台北縣、桃園縣的人？）都有，有住中和的，有住台北
    市的，也有住中壢的... 還有一個是住在基隆的也有跟我講
    」等語（見本院97年12月29日審判筆錄第17至18頁），且本
    件新聞稿刊登於中國時報，而中國時報台北市新聞版於95年
    4 月間，原則上不會發送至板橋、新莊等地，但並不排除特
    定客戶會跨區購買，有中國時報文化事業股份有限公司97年
    12月16日中公法字第97095 號函1 紙在卷可按，顯見本院轄
    區內之不特定人，均可閱讀到上揭中國時報所載之系爭報導
    內容，而造成告訴人之名譽受有毀損，是本院轄區即可認係
    犯罪結果地，對本案自有管轄權，原審認定並無違誤。
(二)、次查，告訴人是否於系爭新聞稿發布時向亮碧思公司提起民
    事訴訟，並非本案認定被告是否涉有加重毀謗罪所應認定之
    事實，與本案並不相關，被告以此部分上訴並無理由。另被
    告指摘告訴人「非藉機勒索為何」之情事，非屬單純之意見
    表達，乃涉及應以事實為基礎之言論，而被告無從證明告訴
    人確有其等所指藉機勒索之情事，卻為此等不實之陳述，足
    認其主觀上應有對其所指摘或傳述之事為不實之認識及意圖
    ，具有誹謗罪之構成要件故意。末查，被告如認告訴人確有
    損害其等權益之行為，理應循正當調解或司法途徑，解決其
    與告訴人間因交易所產生之糾紛，竟無正當理由捨棄上開途
    徑，而藉由新聞稿指摘足以毀損告訴人名譽之事，要非屬善
    意之言論發表，且其於偵審中復未能提出具體事證證明其對
    告訴人之指摘有何合理依據，應認被告確有誹謗他人名譽之
    故意。
六、原審認被告上揭犯行，罪證明確，予以論罪科刑，固非無見
    ；然查，本件易科罰金之折算標準經比較新舊法，以被告行
    為時之法律對被告較為有利，已如前述，原審未查，誤用新
    法為易科罰金之折算標準，自有未洽。被告上訴指稱原審有
    管轄錯誤之情形及誤認被告有誹謗他人名譽之故意，雖無理
    由，惟原審判決既有上述可議之處，即屬不能維持，應由本
    院管轄之第二審合議庭予以撤銷改判。爰審酌被告因與告訴
    人發生消費交易糾紛，於爭執之際逕以發佈新聞稿方式攻訐
    告訴人，即屬不當，暨其本案犯罪之動機、目的係為維護自
    身商譽、智識程度、對告訴人名譽所生危害，事後未能與告
    訴人達成和解，及其犯罪後否認犯意之態度等一切情狀，量
    處如主文所示之刑，並依修正前刑法第41條第1 項前段之規
    定，諭知易科罰金之折算標準，以資懲儆。又被告所為誹謗
    罪之犯罪時間係在民國96年4 月24日以前，合於中華民國96
    年罪犯減刑條例第2 條第1 項第3 款所定之減刑要件，爰減
    其宣告刑2 分之1 ，並依修正前刑法第41條第1 項前段之規
    定，諭知易科罰金之折算標準。
據上論斷，應依刑事訴訟法455 條之1 第1 項、第3 項、第369
條第1 項前段、第373 條、第364 條、第299 條第1 項前段，刑
法第2 條第1 項前段、第310 條第2 項、修正前刑法第41條第1
項前段，廢止前罰金罰鍰提高標準條例第2 條，中華民國九十六
年罪犯減刑條例第2 條第1 項第3 款、第7 條、第9 條，判決如
主文。
本案經檢察官陳姿雯到庭執行職務。
中    華    民    國    98    年    1     月    23    日
                  刑事第二庭    審判長法  官  王屏夏
                                      法  官  陳世旻
                                      法  官  吳幸娥
以上正本證明與原本無異
本判決不得上訴
                                      書記官  蕭佩宜
中    華    民    國    98    年    1     月    23    日
附錄本案論罪科刑法條全文：
中華民國刑法第310條
（誹謗罪）
意圖散布於眾，而指摘或傳述足以毀損他人名譽之事者，為誹謗
罪，處1 年以下有期徒刑、拘役或5 百元以下罰金。
散布文字、圖畫犯前項之罪者，處2 年以下有期徒刑、拘役或1
千元以下罰金。
對於所誹謗之事，能證明其為真實者，不罰。但涉於私德而與公
共利益無關者，不在此限。


司法院資訊處製作；財團法人民間司法改革基金會備份。
